臺灣臺中地方法院民事判決　93年度訴字第1992號
原　　　告　戊○○
訴訟代理人　周進文律師
送達代收人　乙○○
被　　　告　己○○
　　　　　　丙○○
右二人共同
訴訟代理人　康春田律師
當事人間請求塗銷所有權移轉登記事件，本院於民國94年8月23
日言詞辯論終結，判決如下：
    主    文
被告己○○與被告丙○○間，就坐落台中市○○區○○段四五ｏ
、四五ｏ之七六地號土地及同段三五八建號即台中市○○區○○
路二五之五號、第四一七建號即台中市○○區○○路二五號建物
之買賣及移轉所有權之物權行為，均應予撤銷。
被告丙○○應將前項所示土地及建物，經台中市中興地政事務所
於九十三年六月十八日以買賣為原因而為之所有權移轉登記予以
塗銷，回復登記為被告己○○所有。
訴訟費用由被告負擔。
    事實及理由
一、原告起訴主張略以：被告己○○於民國九十二年九月間向原
    告承買連昱橡膠廠，並於九十三年一月九日簽訂協議書，約
    定己○○應給付原告新台幣（下同）二千零六十二萬零八百
    五十九元，該款項之支付，係由己○○以現款並交付原告十
    紙支票。因上開支票屆期未兌現，雙方先口頭協議，由原告
    直接收取連昱橡膠廠對於客戶之貨款，以抵充己○○應給付
    原告之前開款項，經此部分清償後，己○○尚積欠原告一千
    萬元，就該款項，雙方再於九十三年四月十二日訂立協議書
    。惟協議之金額，己○○乃未於約定期限內清償，己○○所
    開立支票，經原告提示，於九十三年六月二十日退票；詎己○○為損害原告之債權，於九十三年六月十八日將其所有坐
    落台中市○○區○○段四五ｏ、四五ｏ之七六地號土地及同
    段三五八建號即台中市○○區○○路二五之五號、第四一七
    建號即台中市○○區○○路二五號建物以買賣之方式移轉予
    明知有損害原告債權之配偶即被告丙○○，嚴重損害原告之
    債權，爰依民法第二百四十四條第二項、第四項之規定，求
    為判決如主文所示。
二、被告抗辯略以：
  (一)己○○係向原告及訴外人洪錫明承受連昱橡膠廠，原告與洪
    錫明未為共同原告訴訟，其當事人不適格。且洪錫明讓與債
    權之協議書，僅記載九十三年九月，未載明係何日所為，應
    不生效力。
  (二)己○○基於系爭不動產之所有權人，本於所有權之權能，自
    得處分其所有物。丙○○向己○○買受系爭不動產買賣價金
    七百十二萬元，除以己○○積欠丙○○之二百四十二萬元抵
    償外，餘四百七十萬元則由丙○○承擔己○○積欠玉山銀行
    尚未清償之借款作為尾款。被告間因買賣所為之有償行為顯
    然對原告之債權並無影響。
  (三)己○○並未積欠原告債務，被告二人間之買賣行為自未損害
    原告之債權。
  (四)丙○○僅在己○○剛接手連昱橡膠廠時，幫其劃清新舊公司
    的帳，二個月後即未介入該公司之經營，丙○○未與己○○
    共同詐害原告之債權。
三、兩造不爭之事實：
  (一)己○○於民國九十三年一月九日以二千零六十二萬零八百五
    十九元向原告承買連昱橡膠廠，並以現款及開立十紙支票支
    付價金。
  (二)因上開支票並未兌現，己○○與原告先口頭協議，由原告直
    接收取連昱橡膠廠對於客戶之貨款，以抵充己○○應給付原
    告之前開款項，經此部分清償後，己○○尚欠原告一千萬元
    未清償完畢，就該一千萬元雙方再於九十三年四月十二日月
    訂立協議書。
  (三)九十三年四月十二日訂立協議書訂立後，己○○未於約定期
    限內清償給付，所開立之支票，經原告提示，於九十三六月
    二十日退票。
  (四)丙○○於九十三年年六月十八日以買賣為原因向己○○買受
    系爭不動產，買賣價金七百十二萬元，除以己○○積欠丙○○常之二百四十二萬元抵償外，餘四百七十萬元則由胡麗常
    承擔己○○積欠玉山銀行尚未清償之借款作為尾款。
  (五)丙○○於九十二年十二月五日代己○○向訴外人甲○○借貸
    款項二百二十萬元，該借款約定於九十四年十二月十五日清
    償。
  (六)連昱橡膠廠會計丁○○曾將連昱橡膠廠之財務報表傳真予丙○○審閱。
四、兩造之爭點：
  (一)己○○係向原告及訴外人洪錫明承受連昱橡膠廠，原告與洪
    錫明未為共同原告訴訟，當事人是否不適格？
  (二)洪錫明與原告間之債權讓與協議書是否無效？
  (三)己○○是否積欠原告債務未清償？
  (四)己○○將系爭不動產移轉予丙○○，有無損害原告債權？
  (五)丙○○取得系爭不動產所有權時，是否明知該買賣及移轉所
    有權之行為有損害原告債權？
五、得心證之理由：
  (一)按所謂當事人適格，乃指就為訴訟標的之特定權利或法律關
    係，得為當事人而實施訴訟，具有受本案判決之資格。當事
    人是否適格，係就形式上認定為訴訟標的之法律關係，應在
    何特定當事人間予以解決，方屬適當而具有法律上之意義，
    與為訴訟標的之法律關係之存否，尚屬有間。是在給付之訴
    ，原則上祇須主張自己為給付請求權人，對於其主張為義務
    人提起，即為當事人適格。債權人依民法第二百四十四條第
    二項行使其撤銷訴權，如所請求撤銷之行為係雙方行為時，
    應以債務人及其相對人為被告，否則其當事人適格自有欠缺
    。本件原告主張自己為債權人，己○○為債務人，己○○將
    系爭不動產以買賣為原因，移轉予丙○○，依民法第二百四
    十四條第二項撤銷債務人及相對人之買賣及移轉所有權之行
    為，則原告以己○○及丙○○為被告，當事人之適格自無欠
    缺。
  (二)被告抗辯洪錫明與原告之債權讓與協議書，僅記載九十三年
    九月，並未載明何日所為，應不生效力云云；按出生之月、
    日無從確定時，推定其為七月一日出生。知其出生之月，而
    不知其出生之日者，推定其為該月十五日出生民法第一百二
    十四條定有明文。原告與洪錫明讓與債權之協議書僅有「九
    十三年九月」之記載，漏載何日所為，應可類推適用上開關
    於出生月、日之推定，推定其讓與日期為九十三年九月十五
    日，被告抗辨該協議書不生效力，尚無足採。
  (三)原告主張己○○向其買受連昱橡膠廠之價金尚未清償一節，
    業據提出支票及退票理由單各二紙為證，被告抗辯其債務業
    已清償，並未積欠原告任何債務等語，惟為原告所否認。查
    ，己○○迭至九十三年十月十九日止，僅欠原告四百多萬元
    ，為己○○所自認（見九十三年十月十九日簽辯狀），且己○○就業已清償完畢之事實並未舉證以實其說，已難信為真
    實。原告對己○○尚有四百餘萬元之債權，應可認定。
  (四)債務人所有之財產應為一切債務之總擔保，是以，債務人所
    為物權行為或債權行為有無損害債權人之權利，應以全體債
    權人公平受償之立場而定，而非僅以債務人將其財產移轉予
    第三人是否有償為斷。換言之，縱使該交易係有對價關係，
    但因其他債權人因此無法受償，此與債務人所有之財產應為
    一切債務之總擔保，及全體債權人公平受償之立場有所違背
    ，亦屬損害債權人之行為。如謂債務人之行為一方面減少財
    產，他方面亦減少債務，因此，並未損害債權人之權利。則
    民法第二百四十四條第二項規定豈非形同具文，永無適用餘
    地，蓋民法第二百四十四條第二項規定既規定「有償行為」
    ，顯見該項規定係以債務人所為行為有取得相當對價（不論
    債務人係因此取得積極財產或減少消極債務），如以對價相
    當即認定未有損害債權人權利，則該規定所稱「債務人所為
    之有償行為，於行為時明知有損害於債權人之權利者」，且
    非前後矛盾，根本不可能發生。從而，民法第二百四十四條
    第二項規定之解釋，自應審酌債務人所有之財產應為一切債
    務之總擔保，及全體債權人公平受償之立場。所謂害及債權
    ，乃指債務人之行為，致積極的減少財產，或消極的增加債
    務，因而使債權不能獲得清償之情形，若債權人之債權，因
    債務人之行為，致有履行不能或困難之情形者，即應認為有
    損害於債權人之權利，並不以債務人因其行為致陷於無資力
    為限（最高法院八十一年度臺上字第二○七號判決、四十五
    年臺上字一三一六號判例意旨參照）。蓋債務人所有之財產
    ，除對於特定債權人設有擔保物權外，應為一切債務之總擔
    保，倘債務人將財產賣予他人，且非用以清償具有優先受償
    權之債務，對於普通債權人，即難謂無詐害行為。丙○○於
    九十三年年六月十八日以買賣為原因買受己○○所有系爭不
    動產，價金七百十二萬元，除以己○○積欠丙○○之二百四
    十二萬元抵償外，餘四百七十萬元則由丙○○承擔己○○積
    欠玉山銀行尚未清償之借款作為尾款。按丙○○於九十二年
    十二月五日代己○○向訴外人甲○○借貸款項二百二十萬元
    ，該借款約定於九十四年十二月十五日清償完畢，為兩造所
    不爭，並據證人甲○○證述在卷。丙○○向甲○○所借之二
    百二十萬元，清償期為九十四年十二月十五日，尚未屆清償
    期。而己○○欠原告之債務業已屆清償期，丙○○向己○○
    買受系爭不動產，其中之二百二十萬元係由積欠甲○○之借
    款抵償，則己○○與丙○○間之買賣行為及所有權移轉行為
    ，使原告之債權無法受償甚明，從而，原告主張被告二人間
    之買賣及移轉所有權之行為，有害其債權，自屬有據。
  (五)被告丙○○是否明知己○○損害原告之債權？經查：
    (1)己○○經濟狀況不佳，為丙○○於九十三年十月十九日民
      事答辯狀所自陳，顯見丙○○對於己○○無法清償其他債
      權人之事實，知之甚詳。
    (2)己○○向原告承買連昱橡膠廠後，連昱橡膠廠客戶之支票
      ，多次係由丙○○經手提示兌現，此有彰化銀行溪湖分行
      九十三年十一月十七日彰溪字第二九六二號函、華僑商業
      銀行員林分行九十三年十一月十九日（九三）僑銀員字第
      二二七號函檢附之支票影本在卷可稽。連昱橡膠廠會計人
      員丁○○曾將帳冊送丙○○核對，復據證人蔡芬證述在卷
      。丙○○既核對連昱橡膠廠之帳冊，對於己○○與原告間
      之交易，及己○○尚未支付原告全部買賣價金完畢之事實
      ，自知之甚詳。
    (3)己○○開立並交付原告之支票於九十三年六月二十日退票
      ，丙○○則於臨退票前之同年月十八日取得系爭不動產之
      所有權。若非丙○○明知己○○無法給付票款，時間斷無
      如此緊密連接之理。
    (4)丙○○陳述取得系爭不動產之原因，係代己○○向訴外人
      甲○○借貸款項二百二十萬元（九十二年十二月五日），
      此外，另貸款予己○○，分別為六十萬元（九十二年十一
      月十三日）、二十萬元（九十二年十二月九日）、十萬元
      （九十三年四月六日）、十二萬元（九十三年五月十七日
      ）、六萬五千元（九十三年七月十二日）。該等款項中，
      較大之金額（即上開二百二十萬元、六十萬元及二十萬元
      ）皆發生於民國九十二年間，如丙○○有意向己○○求償
      ，或以系爭不動產抵充，斷無遲至九十三年六月十八日己○○開立之支票臨退票前始辦理移轉之理。且依丙○○自
      陳，己○○連繳交房貸款項之十萬元或六萬五千元尚需向
      丙○○借貸，顯見己○○根本無力清償積欠原告之數百萬
      元款項，而丙○○明知己○○積欠原告款項上未清償，卻
      於支票票載發票日將屆至前，將系爭不動產辦理所有權移
      轉登記，其明知買賣或移轉行為有侵害原告之債權甚明。
  (六)按債務人所為之有償行為，有害及債權者，債權人得聲請法
    院撤銷之，債權人聲請法院撤銷時，得並聲請命受益人或轉
    得人回復原狀，民法第二百四十四條第二項、第四項前段定
    有明文。己○○與丙○○間以買賣為原因之所有權移轉行為
    ，有害於原告之債權，已如前述，從而，原告依民法第二百
    四十四條第二項撤銷債務人己○○與相對人丙○○間之買賣
    及移轉所有權之物權行為為有理由，應予准許。原告同時訴
    請丙○○依同條第四項塗銷系爭不動產之所有權移轉登記，
    將該不動產回復為己○○所有，亦有理由，應予准許。
六、本案事實已臻明確，兩造其餘攻擊防禦方法，不足以影響本
    判決結果，爰不一一論述，併此敘明。
七、據上論結，本件原告之訴為有理由，依民事訴訟法第八十五
    條第一項，判決如主文。
中　　華　　民　　國　　94　　年　　9　　月　　9  　　日
                              民事第二庭 法　官　陳春長
以上正本係照原本作成
如對本判決上訴，須於判決送達後20日內向本院提出上訴狀
中　　華　　民　　國　　94　　年　　9　　月　　9  　　日
                    　　　　　　書記官
